【裁判字號】    95,重上,59
【裁判日期】    951121
【裁判案由】    返還不當得利等
【裁判全文】
臺灣高等法院民事判決                  95年度重上字第59號
上  訴  人    台灣格萬有限公司
兼法定代理人  甲○○
共      同
訴訟代理人    吳  麒律師
              陳哲民律師
上  訴  人    乙○○（原名倪玉伶）
兼訴訟代理人  丙○○
上列當事人間返還不當得利等事件，兩造對於中華民國94年12月
19日臺灣臺北地方法院93年度重訴字第919 號第一審判決分別提
起上訴，經本院於95年11月7日言詞辯論終結，判決如下：
    主  文
原判決關於命上訴人丙○○及乙○○給付上訴人台灣格萬有限公
司新台幣貳拾伍萬元本息部分及該部分假執行之宣告，暨訴訟費
用之裁判均廢棄。
上開廢棄部分，上訴人台灣格萬有限公司在第一審之訴及假執行
之聲請均駁回。
上訴人台灣格萬有限公司及甲○○之上訴駁回。
上訴人丙○○其餘上訴駁回。
第一、二審訴訟費用由上訴人丙○○負擔十分之一，餘由上訴人
台灣格萬有限公司及甲○○負擔。
    事實及理由
一、上訴人即被上訴人台灣格萬有限公司及甲○○（下稱格萬公
    司及甲○○）主張：甲○○為日本人，與被上訴人即上訴人
    丙○○（下稱丙○○）於民國（下同）80年8月8日結婚，現
    婚姻關係存續中。甲○○於74年間，以丙○○為名義負責人
    設立格萬公司，並委由丙○○負責財務、被上訴人即上訴人
    乙○○（下稱乙○○）擔任會計，負責處理格萬公司之會計
    、帳冊及現金調度等事務，並保管格萬公司之保險箱鑰匙及
    印鑑。然丙○○及乙○○竟偽造帳冊資料，盜領格萬公司之
    財物，致格萬公司及甲○○受有以下損害：(一)於78年5月4日
    ，乙○○自甲○○在華南商業銀行（下稱華南銀行）大安分
    行所開設帳號00000000000-0 號之活期儲蓄存款帳戶（下稱
    系爭華南銀行帳戶）內盜領25萬元，丙○○於翌 （5）日亦
    從該帳戶內盜領150 萬元（以下合稱第1筆款項)；(二)甲○○
    先後於78年6月21日及同年12月21日，分別交付現金30 萬元
    及50萬元（以下合稱第2筆款項)予丙○○，委其將該款項存
    入系爭華南銀行帳戶內，惟丙○○竟將上開款項以其個人名
    義辦理定期存款，並將該存款利息撥入其個人在華南銀行大
    安分行所開立帳號000000000000-0號之活期儲蓄存款帳戶內
    ；(三)丙○○及乙○○於78年5月4日，未經格萬公司之同意，
    擅自格萬公司在第一商業銀行（下稱第一銀行）所開設之存
    款帳戶（下稱系爭第一銀行帳戶）內提領現金130萬元 ( 下
    稱第3筆款項)，於翌 (5)日將該款項以丙○○個人名義在第
    一銀行辦理定期存款，並將該存款利息撥入其個人在第一銀
    行所開立帳號00000000000 號之存款帳戶內（79年5月5日到
    期之本息合計為1,309,750 元），而為隱瞞此筆金額之支出
    ，丙○○於格萬公司第一銀行往來帳中虛列「公司提現25萬
    元，資本主往來105 萬元正」；(四)丙○○、乙○○於79年間
    ，將彼等基於業務所持有格萬公司之 77、78 年度公司淨利
    200萬元 (下稱第4筆款項)，以簽發票載金額分別為100萬元
    （支票號碼為NG0000000）及20萬元（支票號碼為NG0000000
    ）之支票轉出，另自系爭第一銀行帳戶提領現金80萬元，再
    以丙○○個人名義在華南銀行辦理定期存款；(五)於80年2 月
    底，甲○○交付現金40萬元 (下稱第5筆款項)委託丙○○存
    入系爭華南銀行帳戶，惟丙○○於同年 9月間將該款項存入
    其個人在郵局所開設之帳戶內；(六)於80年10月間，丙○○未
    經甲○○之同意，以購買禮品之名義，簽發以格萬公司為發
    票人、支票號碼為XL0000000、票載金額為5萬6千元支票1紙
    （下稱第 6筆款項），交由乙○○做為禮金之用，惟當時格
    萬公司營運早已陷於困難，而乙○○擔任會計亦不稱職，格
    萬公司實無理由支付上開費用；(七)於82年間，丙○○復簽發
    其業務上持有之以格萬公司為發票人、票載金額分別為9萬5
    千元（支票號碼為ZU0000000、發票日為82年 3月5日）、29
    萬 9千元（支票號碼為ZU0000000、發票日為82年3月22日）
    、10萬元（支票號碼為ZU0000000 號、發票日為82年 3月26
    日），合計49萬4千元之支票 3紙（下合稱第7筆款項），用
    以支付其個人所購買坐落桃園縣蘆竹鄉○○路○段73號9樓之
    1房屋（下稱系爭房屋）之買賣價款；(八) 乙○○於80年10月
    間因結婚離職，於82年3 月間始返回格萬公司工作，然其竟
    報領82年2 月份之薪資1萬9千元（下稱第8筆款項)；(九)丙○
    ○於84年1 月間向格萬公司借款30萬元（下稱第9筆款項)，
    甲○○乃交付以格萬公司為發票人、票載金額為30萬元之支
    票予丙○○兌領，惟丙○○迄未返還該借款。爰依據侵權行
    為及不當得利之法則，請求丙○○及乙○○給付格萬公司33
    7萬5千元（即上述第3、4、6、8筆款項之總合）及法定遲延
    利息，請求丙○○給付甲○○270萬元（即上述第1筆款項之
    其中150 萬元及第2、5筆款項之總合）及法定遲延利息，請
    求乙○○給付甲○○25萬元（即上述第 1筆款項之其中25萬
    元）及法定遲延利息；另依據侵權行為、不當得利及消費借
    貸之法律關係，請求丙○○給付格萬公司79萬元（即上述第
    7、9筆款項之總合）等情（見原法院93年度重訴字第617 號
    卷第4、7、11頁，原審卷第33、44、45頁）。原審為格萬公
    司及甲○○一部勝訴、一部敗訴之判決，判命丙○○及乙○
    ○應給付格萬公司25萬元及自93年6月7日起算之法定遲延利
    息，另命丙○○應給付格萬公司79萬元，並駁回格萬公司及
    甲○○其餘之訴。格萬公司及甲○○就其敗訴部分提起上訴
    人，並聲明：(一)原判決關於駁回格萬公司及甲○○後開第(二)
    項至(四)項之訴廢棄。(二)丙○○應給付甲○○270 萬元，及自
    起訴狀繕本送達之翌日起至清償日止，按年息5%計算之利息
    。(三)乙○○應給付甲○○25萬元，及自起訴狀繕本送達之翌
    日起至清償日止，按年息5%計算之利息。(四)丙○○、乙○○
    應再給付格萬公司312萬5千元，及均自起訴狀繕本送達之翌
    日起至清償日止，按年息5%計算之利息。(五)願供擔保請准宣
    告假執行。對於丙○○及乙○○之上訴則聲明駁回上訴。
二、丙○○、乙○○則以：甲○○為日本國籍，利息所得預扣繳
    利率為 20%，而格萬公司之盈餘存於公司帳戶內利率過低，
    為節稅及將本求利，丙○○遂建議以其名義辦理定期存款，
    代為處理甲○○之個人財務及格萬公司之盈餘，以獲取較高
    利息，經甲○○同意後，即自78年5 月間起至82年底止代為
    處理財務：(一)第1筆款項、第3筆款項其中列為「資本主往來
    」之105萬元及第4筆款項，加上早期定存利息10萬元，合計
    490萬元，分別以180萬元、130 萬元、80萬元、60萬元、40
    萬元辦理定期存款。嗣因80年8 月間甲○○為返回日本辦理
    外籍人士結婚團聚簽證，而提撥30萬元結匯日幣讓甲○○攜
    回日本，其餘460 萬元除甲○○從中抽取10萬元做為生活費
    外，再以60萬元、100萬元、150萬元、100萬元、50 萬元辦
    理定期存款，嗣於82年8 月24日全數存入甲○○之系爭華南
    銀行帳戶內。(二)第3 筆款項其中列為「公司提現」之25萬元
    ，係為格萬公司次日發放薪資及支付公司平日各項雜支之用
    。(三)否認甲○○有交付第2筆款項及第5筆款項予丙○○。(四)
    第7筆款項是甲○○應允負擔系爭房屋之部分購屋款，而第9
    筆款項則已清償。(五)第 6筆款項係按格萬公司之常規，並經
    甲○○應允，而給付予乙○○做為結婚離職金之用。(六)第 8
    筆款項則係因丙○○與其妹倪翠玲於82年 1月29日出車禍，
    乙○○乃於82年 2月間返回格萬公司幫忙，因而支領該月份
    薪資。是依上所述，丙○○及乙○○就上開款項並無何侵權
    行為及不當得利之情事，格萬公司及甲○○所為本件請求實
    無理由等語，資為抗辯。原審為丙○○及乙○○一部勝訴、
    一部敗訴之判決（詳如前述），丙○○及乙○○就其敗訴部
    分提起上訴，並聲明：(一)原判決關於不利於丙○○、乙○○
    部分廢棄。(二)上開廢棄部分，格萬公司在第一審之訴及假執
    行之聲請均駁回。對於格萬公司及甲○○之上訴則聲明駁回
    上訴。
三、經查甲○○為日本籍，與丙○○於80年8月8日結婚，現婚姻
    關係存續中，甲○○為格萬公司之實際負責人，而丙○○為
    該公司之名義上負責人，負責格萬公司之財務，倪若桓（原
    名倪玉伶）為丙○○之胞妹，擔任格萬公司之會計，有戶籍
    謄本可證（見原審卷第47頁），且為兩造所不爭執，堪信為
    真實。
四、茲就格萬公司及甲○○所請求之款項分述如下：
  (一)格萬公司及甲○○主張乙○○於78年5月4日自甲○○所有系
    爭華南銀行帳戶提領第1 筆款項之其中25萬元，丙○○於翌
    (5)日自該帳戶提領第1筆款項之其中150 萬元；另丙○○及
    乙○○於同年5月4日自格萬公司所有系爭第一銀行帳戶提領
    第3 筆款項，嗣又於79年間將格萬公司77年度及78年度之公
    司淨利200 萬元 (即第4筆款項)轉出等情，有取款條、第一
    銀行往來帳、存摺及會計帳可證（見原法院93年度重訴字第
    617 號卷第24、25、29至33頁），且為丙○○及乙○○所不
    爭執（見原審卷第188、189頁），固堪信為真正。惟查證人
    劉美玉在丙○○及乙○○所涉違反商業會計法刑事案件審理
    中到庭證稱：其於78年4 月間任職於格萬公司擔任船務，於
    80年8 月間離職；其聽說甲○○以丙○○之名義開戶，當時
    丙○○是甲○○秘書，丙○○說甲存沒有利息，可以將公司
    的錢轉存至定存；依甲○○做人處事方式，存摺及印章都放
    在身上，格萬公司如有事情，甲○○應該很早就能發現等語
    （見原法院86年度訴字第1792號刑事卷第55頁）。又查丙○
    ○在華南銀行大安分行所開設之定期存款帳戶有：存款金
    額為120 萬元，存款期間自78年4月19日起至同年7月19日止
    ，到期續存至同年10月19日止。存款金額為135 萬元，存
    款期間自79年11月19日起至80年11月19日止，嗣於80年9 月
    6 日解約續存，存款期間自80年8月19日起至81年9月19日止
    。存款金額為180萬元，存款期間自78年5月5日起至78年8
    月5日止，到期續存至82年8月5日止。存款金額為130萬元
    ，存款期間自80年8月5日起至81年8月5日止。存款金額為
    25萬元，存款期間自81年2月17日起至81年8月17日止。存
    款金額為60萬元，存款期間自81年7月14日起至81年8月14日
    止。存款金額為40萬元，存款期間自81年7 月17日起至81
    年8月17日止。存款金額為150萬元，存款期間自81年8 月
    5 日起至82年8月5日止。存款金額為60萬元，存款期間自
    81年3月5日起至82年8月5日止。存款金額為100 萬元，存
    款期間自81年8月5日起至82年8月5日止。於81年8 月19日
    分別以存款金額50萬元、100萬元辦理1年期之定期存款（詳
    細存款期間不詳）。嗣上述、、之定期存款均於82年
    8月11日結清，並於當日存入3,119,475元至丙○○之華南銀
    行帳戶內，再於當日提領310 萬元，嗣於82年 8月24日存入
    450 萬元至甲○○所有系爭華南銀行帳戶內等情，有存款憑
    條、定期存款存單、利息支出傳票、取款憑條及系爭華南銀
    行帳戶存摺可稽（見原審卷第62、137至162頁，本院卷第16
    2至164-1頁）。則綜合上開事證，丙○○及乙○○抗辯彼等
    所提領之第1筆款項、第3筆款項其中列為「資本主往來」之
    105萬元及第4筆款項，加上早期定期存款利息10萬元，合計
    490 萬元，係由丙○○以自己之名義轉為定期存款，並已於
    82 年8月24日將該定期存款總額扣除交付予甲○○支用之40
    萬元後，將餘額450 萬元存入甲○○所有系爭華南銀行帳戶
    ，應屬可取。雖丙○○就其所主張曾將30萬元結匯日幣讓甲
    ○○攜回日本及交付10萬元供甲○○作為生活費之事實，無
    法舉證以資證明，然查丙○○係甲○○之妻，且長期為甲○
    ○處理財務，彼此間應有相當之信賴關係，衡諸常情，就日
    常生活費用之支出，當不可能逐筆要求甲○○簽發領據，而
    丙○○所為此部分之抗辯尚合乎情理，是其所為此部分之抗
    辯，堪信為真實。甲○○雖又主張以丙○○之資力，不可能
    有鉅額定期存款，故其在華南銀行帳戶內之定期存款，除已
    返還之450 萬元外，其餘定期存款亦屬甲○○所有，而所返
    還之450 萬元與本件請求之款項無關等語，並提出丙○○之
    手稿及各類所得扣繳暨免扣繳憑單為證（見本院卷第42、62
    至77頁）。惟查格萬公司及甲○○並未舉證證明彼等與丙○
    ○間除上開各筆款項外，尚有其他資金往來情事，是尚難僅
    憑上開丙○○之手稿及扣繳憑單，即足認定丙○○所返還之
    上開450 萬元與本件請求之款項無涉。準此，格萬公司及甲
    ○○請求丙○○及乙○○返還此部分之款項，自屬無據。
  (二)丙○○及乙○○抗辯就第3 筆款項其中列為「公司提現」之
    25萬元部分，係用以支付格萬公司之員工薪資及零用金等語
    ，業據提出薪資紀錄、第一銀行往來帳及聲明書為證（見本
    院卷第19至21頁），堪信為真實，是格萬公司請求丙○○及
    乙○○返還此部分款項，亦屬無據。
  (三)甲○○雖主張其於78年6月21日及同年12月21日交付第2筆款
    項合計80萬元予丙○○，嗣又於80年2月底交付第5筆款項40
    萬元予丙○○，委其存入甲○○所有系爭華南銀行帳戶等語
    ，惟為丙○○所否認。經查丙○○雖於93年8 月17日在原審
    提出之答辯狀記載：「…前述(一)中之 (1)～(4)（指第1筆款項
    至第4筆款項)除了(3)中之貳拾伍萬元為公司提現外，其餘皆
    是經原告甲○○交辨之公司支付與個人財務事項…(一)中(5)80
    年2 月底原告交付現金40萬元 (指第5筆款項)是要委託被告
    丙○○代為購買股票，但是丙○○以為風險大不宜予以拒絕
    ，並返還所交付之現金…」（見原審卷第15、16頁），惟其
    於93年11月1 日所提出之答辯狀已就甲○○及格萬公司所為
    上述各筆請求逐項補充陳述，其中就第 2筆款項係記載：「
    起訴書中所提78年6 月21日、12月21日原告各交付被告30萬
    元、50萬元令存入其華銀帳戶，所云全屬子虛」（見原審卷
    第54頁）；而就第5 筆款項則記載：「起訴書中(五)40萬元，
    原告片面之詞謂交與被告，實際情形為當天上午上班時段中
    ，原告邀被告至安和路與信義路口的華銀大安分行門口，並
    指手中牛皮紙袋裡的錢想以被告之名義買入股票，而被告以
    為自己對股票毫無概念，覺得不妥而予以婉拒，至於款項之
    金額未曾清點或接手，又何從得知是否為40萬元…一進公司
    ，原告便將該牛皮紙袋鎖入置於辦公室裡約一公尺高的保險
    櫃中，並未交付予被告」（見原審卷第55頁），則依丙○○
    所為上開陳述，尚難認其已自認有收受第2筆款項及第5筆款
    項。此外，甲○○復無法舉證證明丙○○確有收受此2 筆款
    項，是其請求丙○○返還此2筆款項，亦屬無據。
  (四)格萬公司主張丙○○於80年10月間交付以格萬公司為發票人
    、票載金額為5萬6千元支票一紙 (即第6筆款項)予乙○○做
    為禮金之用之事實，為丙○○及乙○○所不爭執，固堪信為
    真實。惟查乙○○於80年10月間因結婚而離職，亦為格萬公
    司所不爭執（見原審卷第10頁），是丙○○及乙○○抗辯第
    6 筆款項係格萬公司依常規給付予乙○○之結婚離職金，尚
    符社會常情，應屬可取。是格萬公司請求丙○○及乙○○返
    還此筆款項，亦屬無據。
  (五)格萬公司主張乙○○有受領82年2 月份之薪資1萬9千元（即
    第8筆款項)之事實，有會計帳可證（見原法院93年度重訴字
    第617 號卷第35頁），且為丙○○及乙○○所不爭執，固堪
    信為真實。惟丙○○及乙○○抗辯因丙○○及其胞妹倪翠玲
    於82年1月29日發生車禍，致丙○○受傷，倪翠玲並於同年2
    月2日死亡，故乙○○於82年2月間即返回格萬公司幫忙，因
    而支領該月份薪資等情，業據提出除戶戶籍謄本為證（見本
    院卷第192頁），亦堪信為真實。則乙○○既有於82年2月間
    返回格萬公司工作，其支領該月份薪資，自無何侵權行為或
    不當得利情事，是格萬公司請求丙○○及乙○○返還此筆款
    項，亦屬無據。
  (六)丙○○有以格萬公司所簽發票載金額合計為49萬 4千元之支
    票（即第 7筆款項），用以清償系爭房屋部分價金，另向格
    萬公司借用30萬元（即第 9筆款項）等情，有支票可稽（見
    原法院93年度重訴字第 617號卷第36頁），復為丙○○所不
    爭執，均堪信為真正。丙○○雖抗辯第 7筆款項係甲○○應
    允負擔之部分購屋款，而第 9筆款項則已清償等語，惟為甲
    ○○及格萬公司所否認，而丙○○就此復不能舉證以實其說
    ，是格萬公司請求丙○○就此 2筆款項返還79萬元（見原法
    院93年度重訴字第617號卷第4頁，原審卷第44、45頁），應
    屬有據。
五、綜上所述，格萬公司依據侵權行為及不當得利之法則，請求
    丙○○及乙○○給付337萬5千元；甲○○依據侵權行為及不
    當得利之法則，請求丙○○給付 270萬元，請求乙○○給付
    25萬元，及均加付自支付命令送達翌日起算之法定遲延利息
    ，均為無理由，不應准許；至格萬公司依據不當得利之法則
    及消費借貸之法律關係，請求丙○○給付79萬元，為有理由
    ，應予准許。原審就上開不應准許之其中25萬元本息部分所
    為丙○○及乙○○敗訴之判決，即有未洽，丙○○及乙○○
    之上訴意旨指摘原判決此部分不當，求予廢棄改判，為有理
    由，應予准許；就上開不應准許之其餘部分所為格萬公司及
    甲○○敗訴之判決，及就上開應予准許部分所為丙○○敗訴
    之判決，均核無違誤，格萬公司、甲○○及丙○○之上訴論
    旨分別指摘原判決各該部分不當，求予廢棄改判，均無理由
    ，應予駁回。
六、至兩造其餘之攻擊或防禦方法及未經援用之證據，經本院斟
    酌後，認為均不足以影響本判決之結果，自無逐一詳予論駁
    之必要，併此敘明。
七、據上論結，本件乙○○之上訴為有理由；丙○○之上訴一部
    有理由，一部無理由；格萬公司及甲○○之上訴為無理由，
    依民事訴訟法第450條、第449條第 1項、第79條、第85條第
    1項前段，判決如主文。
中    華    民    國    95    年    11   月    21     日
                    民事第四庭
                        審判長法  官  張劍男
                              法  官  丁蓓蓓
                              法  官  彭昭芬
正本係照原本作成。
如不服本判決，應於收受送達後20日內向本院提出上訴書狀，其
未表明上訴理由者，應於提出上訴後20日內向本院補提理由書狀
（均須按他造當事人之人數附繕本）上訴時應提出委任律師或具
有律師資格之人之委任狀；委任有律師資格者，另應附具律師資
格證書及釋明委任人與受任人有民事訴訟法第 466條之1第1項但
書或第2項（詳附註）所定關係之釋明文書影本。
中    華    民    國    95    年    11    月    22    日
                              書記官  丁華平
附註：
民事訴訟法第466條之1（第1項、第2項）：
對於第二審判決上訴，上訴人應委任律師為訴訟代理人。但上訴
人或其他法定代理人具有律師資格者，不在此限。
上訴人之配偶、三親等內之血親、二親等內之姻親，或上訴人為
法人、中央或地方機關時，其所屬專任人員具有律師資格並經法
院認為適當者，亦得為第三審訴訟代理人。


司法院資訊處製作；財團法人民間司法改革基金會備份。
